臺灣高等法院民事裁定　　　　　　　　　96年度非抗字第12號
再　抗告人　甲○○
上列再抗告人因與相對人乙○○間拍賣抵押物事件，對於中華民
國95年9月8日臺灣新竹地方法院95年度抗字第32號所為裁定提起
抗告，本院裁定如下：
    主  文
再抗告駁回。
再抗告程序費用由再抗告人負擔。
    理  由
一、本件相對人執抵押權設定契約書、他項權利證明書、本票、
    借據等影本向原法院聲請拍賣抵押物，經原法院於民國（下
    同）95年5月10日以95年度拍字第128號裁定（下稱前裁定）
    准許之，再抗告人對之提起抗告，經原法院於95年9月8日以
    95年度抗字第32號裁定（下稱原裁定）駁回其抗告，再抗告
    人仍不服，向本院對之提起再為抗告，其理由略以：(一)法院
    應依職權調查事實及必要之證據，法院為調查事實，得命關
    係人或法定代理人本人到場，非訟事件法第32條著有明文。
    又聲請拍賣抵押物為非訟事件，依非訟事件法第16條（即現
    行法第32條）規定，法院應依職權調查事實及必要之證據。
    本件最高限額抵押權之設定，其債務人或抵押人究竟有無否
    認債權之存在，及再抗告人是否另有其他文件足以證明其債
    權之存在，原抗告法院非不得通知兩造當事人到場，依職權
    為調查，乃不此之圖，徒憑上開理由，遽將再抗告人之聲請
    駁回，自欠允洽（最高法院73年度台抗字第349號裁定意旨
    參照）。另民事訴訟法第496條第1項第1款所謂適用法規顯
    有錯誤，係指確定判決就事實審法院所確定之事實適用法規
    顯有錯誤而言。其適用法規顯有錯誤之內容，應包括確定判
    決顯有消極的不適用法規及積極的適用不當兩種情形在內，
    最高法院亦著有80年度台再字第64號民事判決。(二)相對人所
    提出之借據影本從形式上觀之可知計有5條條款，惟該借據
    影本之第3條條款文字卻付之闕如，顯係出於變造，而借據
    上之筆跡，以肉眼觀之，除第1條條款中日期及金額部分，
    及借款人簽名欄、借據日期出於伊親筆簽名外，借款期間之
    筆跡並非伊所為之，則衡以常理，此足以影響債權清償期是
    否屆至，詎原法院對此並未依非訟事件法第32條之規定為職
    權調查，遽為駁回伊前之抗告，則揆諸上開說明，原法院顯
    有消極適用法規不當之適用法律錯誤之情。爰為此請求廢棄
    前裁定及原裁定等語。
二、按對於非訟事件抗告法院之裁定再為抗告，僅得以其適用法
    規顯有錯誤為理由，並經原法院之許可者為限；前項許可，
    以原裁定所涉及之法律見解具有原則上重要性者為限；民事
    訴訟法第436條之3第3項、第4項及第436條之6之規定，於第
    3項之抗告準用之，非訟事件法第45條第3項、第4項、第5項
    分別定有明文。所謂適用法規顯有錯誤，係指裁判違背法規
    或現存判例解釋者，亦即抗告法院所為之裁定，就其取捨證
    據所確定之事實適用法規所持法律上判斷顯有錯誤而言（最
    高法院71年台再字第210號、57年台上字第1091號判例意旨
    參照）；至抗告法院認定事實不當，或就當事人提出之證據
    漏未調查斟酌，僅生認定事實是否錯誤或調查證據是否妥適
    之問題，屬事實審法院職權認定之範疇，均與適用法規顯有
    錯誤有間（最高法院80年台上字第1326號、63年台上字第88
    0號判例意旨參照）。而所謂原則上之重要性，係指該再抗
    告事件涉及之法律問題意義重大，而有加以闡釋之必要而言
    。又按抵押權人聲請拍賣抵押物，在一般抵押，因必先有被
    擔保之債權存在，而後抵押權始得成立，故祇須抵押權已經
    登記，且登記之債權已屆清償期而未受清償，法院即應准許
    之。惟最高限額抵押，抵押權成立時，可不必先有債權存在
    ，縱經登記抵押權，因未登記已有被擔保之債權存在，如債
    務人或抵押人否認先已有債權存在，或於抵押權成立後，曾
    有債權發生，而從抵押權人提出之其他文件為形式上之審查
    ，又不能明瞭是否有債權存在時，法院自無由准許拍賣抵押
    物（最高法院71年台抗字第306號判例意旨參照）。
三、經查，(一)本件所為抵押權之設定係一般抵押權設定，而非最
    高限額抵押權設定，有相對人於原法院提出之抵押權設定契
    約書影本可憑（見臺灣新竹地方法院95年度拍字第128號卷5
    頁），且為再抗告人所不爭，而最高法院73年度台抗字第34
    9號裁定係針對最高限額抵押權所為，是本件尚無該裁定意
    旨適用之餘地。(二)依原裁定理由四「本院查：抗告人（即再
    抗告人）雖以相對人所提借據無第三條條款及字跡不同而主
    張系爭借據係遭變造及借款未屆清償期，並認為原裁定法院
    應依非訟事件法第32條規定職權予以必要調查，如命相對人
    提出借據及本票正本以供核對，並勘驗或將借據本票送請鑑
    定等，惟該借據既已載明借款期間係自94年8月3日起至94年
    11月2日止，外觀上可認已屆清償期，原法院據以准許相對
    人拍賣抵押物之聲請，即無不合。抗告人所稱借據遭變造刪
    除，及法院應依職權命相對人提出借據等，均已涉及實體權
    利之判斷，與非訟事件之性質相悖，俱非本件非訟程序所得
    加以審究，…」等語，乃原裁定認本件一般抵押權所為拍賣
    抵押物之聲請，經形式審查相對人所提出之資料即應准許，
    再抗告人所為之抗辯，均屬實體權利之判斷，非非訟事件程
    序所得審究，自無依非訟事件法第32條規定依職權命相對人
    提出借據之必要，是原裁定並無消極不適用非訟事件法第32
    條規定，適用該法條而顯有錯誤之情形。(三)至原法院未依非
    訟事件法第32條職權調查系爭借據之真偽，以證明本件債權
    是否確已屆清償期等，屬原法院認定事實不當，或就當事人
    提出之證據漏未調查斟酌予以爭執，核係實體事項之爭執，
    本屬原法院職權認定之範疇，與適用法規顯有錯誤有間。再
    抗告意旨以原裁定消極未適用或錯誤適用非訟事件法第32條
    規定，指摘原裁定不當，求予廢棄，非有理由。
據上論結，本件再抗告為無理由，爰裁定如主文。
中　　華　　民　　國　　96　　年　　3 　 月　　27　　日
                    民事第十三庭
                        審判長法　官 劉勝吉
　　　　　　　      　　　　　法　官 陳駿璧
　　　　　　　      　　　　　法　官 李媛媛
正本係照原本作成。
中　　華　　民　　國　　96　　年　　3 　 月　　27　　日
　　　　　　　　　　　　　　　書記官 秦仲芳
